【裁判字號】    97,消債清,153
【裁判日期】    980430
【裁判案由】    清算事件
【裁判全文】
臺灣板橋地方法院民事裁定           97年度消債清字第153號
聲  請  人  甲○○
上列聲請人因消費者債務清理事件，聲請清算，本院裁定如下：
    主  文
聲請駁回。
聲請費用由聲請人負擔。
    理  由
一、按聲請更生或清算不合程式或不備其他要件者，法院應以裁
    定駁回之，但其情形可以補正者，法院應定期間先命補正，
    消費者債務清理條例第8 條定有明文。又債務人對於金融機
    構因消費借貸、自用住宅借款、信用卡或現金卡契約而負債
    務，在聲請更生或清算前，應提出債權人清冊，以書面向最
    大債權金融機構請求協商債務清償方案並表明共同協商之意
    旨，復為同條例第151 條第1 項所明定。而消費者債務清理
    條例第151 條第1 項所訂之前置協商程序，揆其立法意旨無
    非認債務人對於金融機構因前開原因所負欠債務，其法律關
    係較為單純明確，金融機構並已訂有債務協商機制，如能協
    商成立，債務人不須依本條例聲請更生或清算，可疏減法院
    負擔，有效分配司法資源，並使債務人得自主解決其債務，
    爰就此部分採行協商前置主義。再中華民國銀行公會為使協
    商前置程序順利並快速進行，擬定相關所需文件說明：包括
    (1)前置協商申請書；(2)身分證正反面影本；(3)申請人財產及
    收支狀況說明書；(4)債權人清冊；(5)近2 年綜合所得資料清
    單及最近1 個月核發財產資料；(6)近3 個月薪資證明（如無
    證明請出具收入切結書）；(7)勞工保險投保資料表及明細（
    如無資料可免提供）。並於網路上公告、備妥相關申請表格
    供債務人下載。經核前開文書既屬達成協商所必要審核文件
    （包含為確認「確為債務人本人申請協商」及「可能履行之
    協商內容」等），且已較債務人向法院聲請更生或清算時所
    應提出及檢附文件簡便，故無提出之困難性，並於協商不成
    立後可挪作聲請更生或清算應提出文件之一部；加以承前述
    ，協商前置之立法意旨在疏減法院負擔，而責由最大債權銀
    行介入以求當事人間得自主解決債務，各當事人自兼負有最
    大的誠實協力義務，以形成協商成立，而債務人對其財產、
    所得、收支狀況，本屬知之最詳，且對之依法有誠實說明之
    義務（參照消費者債務清理條例第134 條、第146 條規定）
    ，於適當範圍令債務人配合提出相關文件及說明，以便最大
    債權銀行依法律授權調取相關資料後，得以相互核實（詳消
    費者債務清理條例第151 條第2 項），應符衡平原則。即銀
    行公會所訂前述應檢附文件，雖較法律所規定之內容繁瑣，
    但有其必要，並易促成協商方案形成。準此，倘最大債權銀
    行依前開規定通知債務人補正，債務人無正當理由，不予補
    正，故意延滯協商程序，自屬有違誠實信用原則，尚不得執
    此可歸責己之事由，以脫法方式逕援引同條例第153 條前段
    規定主張最大債權銀行逾30日不開始協商，逕向法院聲請更
    生或清算，先此敘明。
二、本件聲請意旨略以：聲請人因有不能清償債務情事，曾於民
    國97年間向最大債權銀行香港商上海匯豐銀行股份有限公司
    （下稱匯豐銀行），提出債權人清冊並表明共同協商之旨，
    惟經多次協商都無結果，銀行卻以連絡不到本人為由，協商
    申請被退件致協商不成立，且聲請人無擔保或無優先權之債
    務總額未逾新臺幣（下同）1 200 萬元，復未經法院裁定開
    始清算程序或宣告破產，為此依法聲請清算等語。
三、經查：聲請人主張其對於金融機構因消費借貸、自用住宅借
    款、信用卡或現金卡契約而負債務，曾發函向最大債權金融
    機構匯豐銀行請求共同協商債務清償方案，惟遭該銀行退件
    等情，固據聲請人提出前置協商退件函1 紙存卷可稽，惟依
    前揭前置協商退件通知函所載，聲請人係經金融機關以「無
    法聯繫到本人」為由退件。是本院即據此依職權向匯豐銀行
    函詢本件聲請人聲請前置協商債務清償方案之經過，經該銀
    行函覆略稱：其於97年10月16日收到聲請人之前置協商申請
    文件，惟「經本行與債務人連絡多日（多次），仍無法聯絡
    上」，乃於97年12月15日寄出退件通知函知會聲請人等語，
    有該行提出之陳報狀暨所附之聯絡紀錄各1 件存卷可憑，顯
    見聲請人與最大債權銀行自始未開始協商程序。則參酌上開
    說明以及消債條例第153 條立法意旨「為免協商程序之延滯
    影響債務人清理債務，債權人如遲不開始協商，或債務清償
    方案遲未能協商成立，應許債務人逕向法院聲請更生或清算
    ，以儘速清理債務，早日重建經濟生活，爰設本條。同時為
    使受理協商之金融機構調閱債務人之財產、收入、業務及信
    用狀況，及參與協商之金融機構得及時取得資訊，並使債權
    人、債務人雙方得充分溝通，爰修正本條所定期間。」當可
    明瞭如債務人於提出協商請求後，係因可歸責債務人之事由
    ，例如不提出資料或不同意金融機構調閱債務人之財產、收
    入、業務及信用狀況，以利金融機構得及時取得資訊，並使
    債權人、債務人得充分溝通者，其情形即無異故意致令協商
    程序形成具文，當難認所為已符合消費者債務清理條例第15
    3 條規定，自不能逕據以向法院聲請清算。質諸本件聲請人
    向最大債權銀行申請前置協商後，經銀行以其所留巿內電話
    及行動電話連絡，竟避不見面，以致協商程序無從開始，是
    其故意避不見面而導致協商不成立，已有違誠實信用原則，
    自不得執此可歸責己之事由，逕依消費者債務清理條例規定
    主張已符合得逕向法院聲請清算之要件。從而，本件聲請人
    聲請清算，既未遵循消費者債務清理條例第151 條第1 項規
    定，先與全體金融機構債權人完成實質債務協商程序，即逕
    向本院提出清算聲請，顯係違背該條例之立法意旨，且上開
    欠缺又屬無從補正，依上說明，自應駁回其清算聲請，爰裁
    定如主文。
中    華    民    國    98    年    4     月    30    日
                   民事第三庭   法  官  王瑜玲
以上正本係照原本作成。
如不服本裁定，應於裁定送達後10日內，以書狀向本院提出抗告
，並繳納抗告費新臺幣1 千元。
中    華    民    國    98    年    5     月    5     日
                                書記官  黃美雲


司法院資訊處製作；財團法人民間司法改革基金會備份。
